臺灣高等法院高雄分院刑事裁定　　　　 100年度交抗字第62號
抗　告　人　交通部公路總局高雄區監理所
代　表　人　劉育麟
受處分人　　謝文賓
上列抗告人因違反道路交通管理處罰條例案件，不服臺灣高雄地
方法院，中華民國100 年1 月19日所為裁定（100 年度交聲字第
65號），提起抗告，本院裁定如下：
    主  文
抗告駁回。
    理  由
一、原處分意旨略以：異議人即受處分人謝文賓於民國99年7 月
    24日23時58分許，駕駛車號4305-ZQ 號自用小客車，行經高
    雄縣林園鄉○○○路，經警查獲異議人酒後駕車，酒測值為
    每公升0.77毫克，而有「汽車駕駛人酒精濃度超過規定標準
    （每公升0.25至0.4 毫克）」之違規，依道路交通管理處罰
    條例第35條第1 項第1 款、第24條第1 項第2 款規定，裁處
    罰鍰新臺幣（下同）49,500元，吊扣駕駛執照24個月，並應
    參加道路交通安全講習等語。
二、原裁定意旨略以：
（一）關於吊扣駕駛執照部分：（裁決書上未載明駕駛執照種類
      ，惟參酌卷附移送書所載，係欲吊扣異議人大貨車職業駕
      駛執照）
      異議人於上開時、地，酒後駕駛車號4305-ZQ 號自用小客
      車，行經高雄縣林園鄉○○○路，經警查獲酒後駕車，酒
      測值為每公升0.77毫克，有道路交通管理處罰條例第35條
      第1 項第1 款違規事實，經警當場舉發移送原處分機關以
      高監營裁字第裁80-N00000000號裁決書裁處罰鍰49,500元
      ，吊扣駕駛執照24個月，應參加道安講習等情，有上開裁
      決書、舉發通知單等件在卷足稽。異議人並未領有普通小
      型車駕駛執照，係領有大貨車職業駕駛執照，有公路監理
      電子閘門證號查詢汽車駕駛人查詢結果在卷可憑。按道路
      交通管理處罰條例第68條於94年12月14日修正公布，自95
      年3 月1 日施行。原條文規定：「汽車駕駛人，因違反本
      條例及道路交通安全規則之規定，受吊扣或吊銷駕駛執照
      處分時，吊扣或吊銷其持有各級車類之駕駛執照」，修正
      後為：「汽車駕駛人，因違反本條例及道路交通安全規則
      之規定，受吊銷駕駛執照處分時，吊銷其持有各級車類之
      駕駛執照」。依現行道路交通管理處罰條例規定，為吊扣
      駕駛人駕駛執照之處分時，僅得吊扣違規時所駕駛該級車
      類之駕駛執照，限制其繼續駕駛該級車類行駛道路之權利
      ，若駕駛人並無該級車類之駕駛執照，即無從執行吊扣駕
      駛執照之處分，又依道路交通安全規則第61條第1 項第3
      款規定，汽車駕駛人取得高一級車類之駕駛資格者，應換
      發駕駛執照，並准其駕駛較低級車類之車輛，已領有大貨
      車駕駛執照者，得駕駛小型車、輕型機器腳踏車。異議人
      既係駕駛小型車違規，若其大貨車駕駛執照因而遭吊扣，
      則原處分機關採取吊扣異議人大貨車駕駛執照，以達成限
      制其駕駛小型車之目的，所造成損害已與欲達成目的之利
      益顯失均衡。異議人駕駛者既為小型車，依法所受處分內
      容應僅為限制其駕駛小型車之權利，原處分機關遽以吊扣
      異議人持有之大貨車駕駛執照，不當剝奪異議人駕駛大貨
      車之權利，亦與現行道路交通管理處罰條例第68 條 規定
      有悖。故原處分機關僅得裁處吊扣小型車駕駛執照，不得
      吊扣大貨車駕駛執照。
（二）關於罰鍰部分：
      異議人因酒後駕車涉犯刑法第185 條之3 刑案部分，業經
      臺灣高雄地方法院檢察署檢察官聲請簡易判決處刑，經臺
      灣高雄地方法院判決處有期徒刑2 月，如易科罰金以1000
      元折算1 日確定，上開有期徒刑2 月易科罰金金額後，易
      科罰金總額為60,000元，解釋上應認該得易科罰金之徒刑
      實質上屬於罰金，而因異議人所支付之易科罰金金額，小
      於60,000元，揆諸行政罰法第26條第1 項、道路交通管理
      處罰條例第35條第8 項之規定，自不得再對異議人處以罰
      鍰，僅得對異議人處以沒入或其他種類之行政罰。是原處
      分機關逕以異議人酒精濃度超過規定標準，對異議人裁處
      罰鍰，尚有未洽。
（三）關於施以道路安全講習部分：
      原處分機關裁處異議人應參加道路安全講習，係為達成遏
      止酒後駕車之不法行為，維護道路交通用路權人之安全法
      益等行政目的所必要之罰鍰以外之其他種類行政罰，依行
      政罰法第26條第1 項但書之規定，原處分機關仍得裁處，
      此部分裁處並無違誤。
（四）綜上所述，本件異議人領有大貨車駕駛執照，於飲酒後駕
      駛小型車之行為，違反道路交通管理處罰條例第35條第1
      項第1 款，依同條例第24條第1 項第2 款之規定，應裁處
      吊扣小型車駕駛執照24個月及應參加道路交通安全講習。
      是異議人就裁處罰緩49,500元部分聲明異議，非無理由。
      原處分機關裁罰異議人罰鍰49,500元之處分顯有不當，應
      將原處分全部撤銷，裁定謝文賓汽車駕駛人，駕駛汽車經
      測試酒精濃度超過規定標準，處吊扣小型車普通駕駛執照
      貳拾肆個月，且接受道路交通安全講習等語。
三、抗告意旨略以：
（一）道路交通管理處罰條例第35條第1 項「汽車駕駛人，駕駛
      汽車經測試檢定有下列情形之一者，處新臺幣1 萬5,000
      元以上6 萬元以下罰鍰，並當場移置保管該汽車及吊扣其
      駕駛執照1 年；因而肇事致人受傷者，並吊扣其駕駛執照
      2 年；致人重傷或死亡者，吊銷其駕駛執照，並不得再考
      領：一、酒精濃度超過規定標準…」。
（二）又道路交通管理處罰條例第68條於94年12月14日修正之過
      程，立法委員認為原條文『汽車駕駛人，因違反本條例及
      道路交通安全規則之規定，受吊扣或吊銷駕駛執照處分時
      ，受吊扣或吊銷其持有各級車類之駕駛執照。』規定，將
      違規駕駛人所持有各級車類之駕駛執照一併吊和或吊銷，
      失之過酷，對於人民工作與生活影響過鉅，有違比例原則
      ，乃將其中『受吊扣處分者，吊扣其持有各級車類之駕駛
      執照』部分之規定刪除，惟因駕駛執照之管理，係採「1
      人1 照」政策，駕駛人在未領取汽車駕駛執照前，不得駕
      駛汽車，致公路主管處罰機關依據交通部97年1 月24日交
      路字第0970015997號函釋，裁處吊扣受處分人所登領之駕
      駛執照，衍生裁決與司法裁定之意見相佐現象，在綜合考
      量下，立法院為保護大型車司機酒後駕駛小型車被攔查舉
      發道路交通案件，應免受吊扣大型車駕駛執照處分，而另
      為嚴懲酒駕肇事行為，就上開修正條文未對酒後駕駛車輛
      肇事致人傷亡之嚴重道路交通案件應受吊扣駕駛執照部分
      予以約束處罰，爰再立法修正三讀通過道路交通管理處罰
      條例第68條第2 項「領有汽車駕駛執照之汽車駕駛人，除
      駕駛聯結車、大客車、大貨車外之非其駕駛執照種類之車
      輛，違反本條例及道路交通安全規則之規定，應受吊扣駕
      駛執照情形時，無因而肇事致人受傷或重傷者，記違規點
      數5 點。但1 年內違規點數共達6 點以上或再次應受吊扣
      駕駛執照情形者，併依原違反本條例應受吊扣駕駛執照處
      分規定，吊扣其駕駛執照。」條文修正案，自99年9 月1
      日施行，故異議人於87年4 月16日考領大貨車職業駕駛執
      照，另於99年7 月24日酒後駕駛4305-ZQ 號自用小客車肇
      事致人受傷，被警方舉發第N00000000 號交通違規，本案
      係酒駕肇事致人受傷之道路交通案件，依上開道路交通管
      理處罰條例第68條第2 項前段規定，自不得裁處記違規點
      數5 點處分，應處吊扣異議人汽車駕駛執照，本所依據道
      路交通管理處罰條例第35條第l 項第1 款、第68條第2 項
      及行政罰法第26條第1 項規定，於99年12月21日裁決裁處
      罰鍰新台幣4 萬9,500 元整，吊扣駕駛執照24個月處分，
      施以道路交通安全講習，應無不合，請撤銷臺灣高雄地方
      法院100 年度交聲字第65號交通事件裁定，更為適法之裁
      定。
四、按聲明異議，屬一種司法救濟途徑，由法院審查受處分人所
    涉之違規事實是否成立，及原處分所適用之法條是否正確、
    裁罰是否適當，因法院負有司法審查之作用，對原處分失當
    時，應自為處分，以本案而言，既經受處分人聲明異議，就
    罰鍰、吊扣駕駛執照及安全講習等處罰效果，均應為一併重
    新諭知。經查：
（一）原處分裁處罰鍰49,500元部分：
    按於94年2 月5 日公布，並自95年2 月5 日施行之行政罰法
    第26條第1 項規定：「一行為同時觸犯刑事法律及違反行政
    法上義務規定者，依刑事法律處罰之。但其行為應處以其他
    種類行政罰或得沒入之物而未經法院宣告沒收者，亦得裁處
    之」，查受處分人因同一酒駕行為涉犯刑法第185 條之3 之
    公共危險罪，業經原審法院99年審交簡字第1281號判處有期
    徒刑2 月，如易科罰金，以新台幣1000元結算1 日確定，有
    該刑事判決書影本在卷可憑，是以本案既係就受處分人同一
    行為再為行政罰鍰處分，據此，原處分機關依道路交通管理
    處罰條例第24條、第35條第1 項第1 款規定，對受處分人上
    開酒後駕車之違規行為予以裁罰時，除其行為應處以其他種
    類行政罰即吊扣駕駛執照、施以道路安全講習部分，仍得予
    以裁處外，自不得再就科處行政罰鍰部分對於受處分人予以
    重複處罰。據上，原處分機關逕以受處分人酒精濃度超過規
    定標準，而對其裁處罰鍰49,500元部分，即有未洽。原裁定
    就原處分裁處罰鍰部分撤銷，並就前開撤銷部分，諭知受處
    分人不罰，核無不合。
（二）原處分裁處吊扣駕駛執照24個月部分：
    按94年12月14日修正前道路交通管理處罰條例第68條原規定
    ：「汽車駕駛人，因違反本條例及道路交通安全規則之規定
    ，受吊扣或吊銷駕駛執照處分時，吊扣或吊銷其持有各級車
    類之駕駛執照」，業經修正為：「汽車駕駛人，因違反本條
    例及道路交通安全規則之規定，受吊銷駕駛執照處分時，吊
    銷其持有各級車類之駕駛執照」，並由行政院於95年2 月27
    日以行政院院臺交字第0950082898號令發布定自95年3 月1
    日施行。考其修正理由乃因舊法將違法或違規駕駛人所持有
    各級車類之駕駛執照一併吊扣或吊銷失之苛酷，影響人民工
    作及生活甚鉅，故為上開修正。是依前開修正後道路交通管
    理處罰條例第68條規定，受吊扣駕駛執照處分時，不再吊扣
    其持有各級車類之駕駛執照，僅於受吊銷駕駛執照處分時，
    始吊銷其持有各級車類之駕駛執照，而限縮原條文之適用範
    圍，是受吊扣駕駛執照處分即不在本條規定適用之列甚明；
    再按道路交通管理處罰條例第68條又於99年5 月5 日修正，
    並自99年9 月1 日施行，而修正後之道路交通管理處罰條例
    第68條增定第2 項規定：「領有汽車駕駛執照之汽車駕駛人
    ，除駕駛聯結車、大客車、大貨車外之非其駕駛照種類之車
    輛，違反本條例及道路交通安全規則之規定，應受吊扣駕駛
    執照情形，無因而肇事致人受傷或重傷者，計違規點數5 點
    ，但1 年內違規點數共達6 點以上或再次應受吊扣駕駛執照
    情形者，併依原違反本條例應受吊扣駕駛執照處分規定，吊
    扣其駕駛執照」，其立法理由略以：「鑒於本條例前已修正
    刪除受吊扣駕駛執照處分，吊扣各級駕駛執照之規定，為利
    明確汽車駕駛人駕駛非其駕駛執照種類之車輛，違反應受吊
    扣駕駛執照之處分處理，並在兼顧本條例立法意旨下，增訂
    第2 項得緩即予吊扣而採計違規點數及駕駛人仍無改正仍再
    犯違規之應併原吊扣處罰之規定」，益徵汽車駕駛人違規駕
    駛而受吊扣駕駛執照處分時，僅得吊扣違規當時所駕駛車輛
    之駕駛執照，不得再擴大適用而吊扣其持有之各級車類之駕
    駛執照，至為顯明。本件異議人持有小型車職業駕駛執照及
    大貨車駕駛執照，於上揭時、地駕駛上開自用小客車，因酒
    後駕車肇事致人受傷之違規，為警舉發等事實，已如前述，
    並有異議人汽車駕照基本資料1 紙在卷可憑。又異議人上開
    違規行為係發生於99年7 月24日，裁處時間為於99年12月21
    日，依行政罰法第5 條「行為後法律或自治條例有變更者，
    適用行政機關最初裁處時之法律或自治條例。但裁處前之法
    律或自治條例有利於受處罰者，適用最有利於受處罰者之規
    定。」之規定，是受處分人行為後，原處分機關據以裁罰之
    道路交通管理處罰條例第68條規定既有變更，自應比較新舊
    法之適用。至於究竟應適用最初裁處時法或裁處前之法，即
    應就受處分人違規個案做具體主觀上之比較以判斷新法是否
    有利於受處分人，如新法有利於受處分人，則應適用新法即
    最初裁處時法，如新法並無有利於受處分人之情形時，則應
    適用裁處前最有利於受處分人之規定，此即所謂「從新從輕
    原則」。本件異議人酒駕肇事致人受傷，不符合修正後道路
    交通管理處罰條例第68條第2 項所定僅記違規點數之情形，
    依法仍應裁處吊扣駕駛執照。而依上開說明，現行道路交通
    管理處罰條例第68條之規定，既將「吊扣」等字刪除，是駕
    駛人受吊扣駕駛執照處分時，應不再吊扣其持有各級車類之
    駕駛執照，故原處分機關於作成吊扣駕駛執照處分時，應就
    行為人所應吊扣之駕駛執照種類予以限定，始符合依法行政
    原則。本件異議人違規行為時，係駕駛自用小客車（屬普通
    小型車），揆諸前開說明，其依法所受之處分應為限制其駕
    駛普通小型車之權利，即應吊扣其小型車普通駕駛執照，而
    非限制其駕駛職業小客車及普通大貨車之權利，原處分機關
    未審酌及此，逕為裁罰，即難認為允當。原裁定以異議人此
    部分之異議為有理由，撤銷原處分關於吊扣駕駛執照24個月
    部分之裁處，並改為吊扣小型車普通駕駛執照2 年之諭知，
    經核並無不當。至公路監理機關於現行實務上基於一人一照
    原則僅逐級核給汽車駕駛執照一張，致持有大貨車駕駛執照
    、小型車職業駕駛執照者，因駕駛普通小型車違規，而須吊
    扣小型車普通駕駛執照時，產生技術層面之困難，惟行政機
    關本應隨時因應法令之變更，而精進其行政執行成效，斷不
    得因技術層面之困難，而置相關法令於不顧，甚或逾越比例
    原則，逕吊扣異議人持有之各種類駕駛執照，侵害異議人之
    工作權，是此執行技術層面之問題，尚難據為原處分並無不
    當之理由，併此敘明。原審裁定雖未論及上開新舊法比較部
    分，然抗告本院後，經比較新舊法結果，修正後之法律並非
    較有利於受處分人，仍應適用行為時法，則原審裁定適用行
    為時法，將原處分此部分撤銷，改諭知吊扣其違規時所駕駛
    之小型車普通駕駛執照24個月，與本院認定結果並無二致，
    自不構成撤銷之事由。
（三）原處分裁處施以道路交通安全講習部分：
    查道路交通安全講習，係預防將來再犯危險之管制罰，而有
    別於前揭針對已發生違規事實科處罰鍰之行政秩序罰，屬行
    政罰法第26條第1 項但書所稱之「其他種類行政罰」，尚不
    違反「一事不二罰」之法理，原處分裁處受處分人應施以道
    路交通安全講習部分，核無不當。
（四）從而，抗告意旨請求適用現行道路交通管理處罰條例第68
      條第2 項規定，並裁處受處分人吊扣職業大貨車駕駛執照
      24 個 月，即無可採。本件抗告為無理由，應予駁回。
據上論斷，應依道路交通事件處理辦法第25條，刑事訴訟法第41
2 條，裁定如主文。
中    華    民    國   100    年    3     月    25    日
                  刑事第六庭    審判長法  官  王憲義
                                      法  官  邱永貴
                                      法  官  簡志瑩
以上正本證明與原本無異。
不得再抗告。
中    華    民    國   100    年    3     月    25    日
                                      書記官  吳新貞